【裁判字號】    89,訴,283
【裁判日期】    890421
【裁判案由】    妨害自由等
【裁判全文】
臺灣桃園地方法院刑事判決                          八十九年度訴字第二八三號
    公  訴  人  臺灣桃園地方法院檢察署檢察官
    被      告  戊○○
                丁○○
    右  一  人
    選任辯護人  乙○○
                邱國華律師
    被      告  甲○○
右列被告等因妨害自由案件，經檢察官提起公訴（八十九年度偵字第五六七號），本
院判決如左：
        主  文
戊○○、丁○○、甲○○共同以非法方法，剝奪人之行動自由，戊○○處有期徒刑
月，甲○○處拘役伍拾日，丁○○處罰金仟元，罰金如易服勞役，以佰元折算壹
日。
        事  實
一、戊○○曾於八十五年間因肅清煙毒條例、麻醉藥品管理條例案件及八十六年間因
    偽造文書案件，經本院及台灣宜蘭地方法院，分別判處有期徒刑三年二月、三月
    及六月確定，於八十五年四月一日入監服刑（刑起日期為八十五年三月三十日）
    ，而於八十七年二月十七日交付保護管束，尚未執行完畢，現在執行殘餘刑，而
    戊○○係丁○○之堂弟，緣於丁○○、戊○○之伯父謝勝宗（已往生）生前收丙○○之子為義子，並因謝勝宗未具自耕農身分而將其所購得之Ｖ八－二二六六號
    自用小貨車（當時購買價格為新台幣四十七萬元），登記在丙○○之名下，於八
    十八年八月四日下午二時許，適丁○○駕計程車搭載甲○○及其朋友綽號「黑大
    」、「阿龍」、「阿鴻」等成年男子，至丁○○中壢市洽溪里洽溪子六號住處，
    丁○○與戊○○提及「丙○○未經其親屬之同意即將該自用小貨車變賣」等情，
    而引發戊○○、甲○○及綽號「黑大」、「阿龍」、「阿鴻」等人之不滿，於同
    日下午二時三十分許，即與丁○○基於共同之犯意聯絡，由丁○○及戊○○分駕
    二輛車搭載甲○○等人，共同前往桃園縣中壢市內厝里「日通魚池」，適丙○○
    亦駕車至該處，丁○○即直指丙○○並稱：「就是他，不要讓他走」等語，戊○○、甲○○及綽號「黑大」「阿龍」「阿鴻」等人，衝過去丙○○處，徒手毆打
    丙○○，致丙○○受有上背部瘀青7x0.5公分，左手背瘀青5x7公分，右前額瘀青
    3x1公分，中背部瘀青13x7公分，左上臂瘀青2x1公分，左耳後瘀青5x2公分，左
    肩瘀青2x0.5公分，右前胸瘀青14x9公分，左下腹瘀青3x2公分，左前臂後方瘀青
    4x1公分，右前臂瘀青11x0.5公分之傷害（傷害部分，業據告訴人丙○○對被告
    丁○○撤回告訴），毆打後，戊○○等人隨即將丙○○強押至戊○○所駕之計程
    車上，而非法剝奪丙○○行動自由，將丙○○載至桃園縣中壢市○○○路一七四
    號小吃店內，迫使丙○○簽下三十萬元及十萬元之本票各一紙，以抵付該自用小
    貨車之車款，嗣於半小時後（即同日下午二時三十分許），丙○○將本票交付戊○○後，始讓丙○○自由離去。
二、案經丙○○訴由桃園縣警察局中壢分局報請台灣桃園地方法院檢察署檢察官偵查
    起訴。
        理  由
一、訊據被告戊○○、丁○○及甲○○固不諱言與綽號「黑大」「阿龍」「阿鴻」等
    人共同前往與丙○○理論，戊○○、甲○○等人即徒手毆打丙○○，並與丙○○
    一同上車而至小吃店內簽本票二紙交付予謝俊道收執等情，惟均矢口否認有何妨
    害自由及脅迫簽發本票之行為。被告戊○○辯稱：是丙○○自己同意上車，伊並
    未強押，且自己說要賠錢並簽發本票云云。被告丁○○辯稱：伊並沒有說不讓丙○○走等語，亦未打丙○○及強押簽立本票云云。被告甲○○辯稱：並沒有押丙○○及強押簽發本票云云。經查：（一）右揭事實，業據告訴人丙○○指訴歷歷
    ，更於警訊中就其細節指稱：伊當時開一部自小貨車到日通魚池，當到達時即被
    甲○○及四名男子強拉下車圍毆，圍毆後又強押伊上他們的計程車往中壢市中山
    東里一七四號麵攤內強迫我簽下二張本票。伊因之前遭他們圍毆，怕如不簽本票
    恐遭不測，故簽下本票等語（詳參偵查卷第九頁反面），核與被告甲○○於警訊
    中供稱：伊不認識丙○○，但有在日通魚池打他。當時伊朋友「師公」（即戊○○）找伊說去向人要錢、討債，伊即和他朋友「黑大」「阿龍」「阿鴻」五人共
    乘一輛計程車，到中壢市○○○道，然後分乘二部車到日通魚池。一到日通魚池
    ，丁○○看見丙○○就告訴我們，就是他，不要讓他走，「師公」（即戊○○）
    就衝過去打他，並教我們一起打，我就和「阿鴻」加入打丙○○，然後師公（即
    戊○○）就將丙○○拉下車，叫他上計程車，然後我們分乘二車至中壢市○○路
    一七四號小吃店吃東西，約半小時後，丁○○與「師公」（即戊○○）就拿本票
    出來叫丙○○簽，范即簽了二張本票後，本票即被「師公」（即戊○○）拿走，
    丁○○付完帳後，我們就離去等語（見偵查卷第十二、十三頁）大致相符。又被
    告丁○○亦供稱：票是由戊○○拿出來，我和他叫丙○○簽的，本票由戊○○拿
    走，我也不知道戊○○為何拿走本票等語（見偵查卷第七頁），又被告等三人既
    事先有所預謀，且一同前去找告訴人就該小貨車之事理論，又係多人前往，可見
    就渠等討債之事，將會出現毆打、強押及簽立本票之情事，早已在渠等共同犯意
    聯絡範圍，並互相分擔犯行之實施。再參以告訴人與被告原無金錢債務糾紛，又
    係自行至日通魚池，與被告等人並未事前約定於該處會面，顯與一般支付債務之
    情況不同，若非遭被告等人之毆打、強押及迫使，豈願與之前往小吃店並簽下本
    票交付？又若非遭毆打、強押及迫使，為何告訴人會棄置自己的車於不顧，而與
    被告等人一同前往小吃店內並簽發本票？此外，並有新永和醫院傷害診斷證明書
    一紙可資佐證，足見告訴人上開指述應堪採信。（二）謝勝宗確以新台幣四十七
    萬元之價格購買自用小貨車一部，並登記在告訴人丙○○之名下，業據告訴人丙○○供承在卷，並經證人吳源華到庭證述屬實（見本院八十九年四月七日訊問筆
    錄），又被告丁○○、戊○○係謝勝宗之侄子，而被告丁○○於警訊中即供稱：
    伊與戊○○等人，在聊天時提到伊有一個伯父謝勝宗，他有一個義子，在他死後
    ，未經伊等同意即私下將渠等Ｖ八－二二六六號自用小貨車賣掉，伊想找他理論
    等語（見偵查卷第七頁），而告訴人丙○○於警訊中即指稱：因丁○○為了一部
    Ｖ八－二二六六號自用小貨車的所有權爭執，要伊簽下肆拾萬元本票等語（見偵
    查卷第十頁正面），再參以該自用小貨車當時係由謝勝宗以四十七萬元購置而登
    記在告訴人之名下，可見被告丁○○前述供述應堪採信。是以，被告丁○○主觀
    上既認該自用小貨車之所有權應歸屬於謝勝宗之被繼承人，而告訴人丙○○在法
    律上並非繼承人其自不得擅自出賣予他人，然仍出賣予他人，其強使丙○○簽
    立本票，在主觀上並無不法所有之意圖甚明。綜上，被告等三人所辯，顯係避重
    就輕之詞，自不足採信，本件事證明確，被告等三人犯行，均以認定。
二、按刑法第三百零二條之妨害自由罪，係妨害他人自由之概括規定，故行為人具有
    一定目的，以非法方法剝奪人之行動自由者，除法律別有處罰較重之規定（例如
    略誘及擄人勒贖等罪），應適用各該規定外，如以使人行無義務之事，或妨害人
    行使權利為目的，而其強暴、脅迫已達剝奪人行動自由之程度，祇成立本罪，不
    應再依同法第三百零四條論處。誠以此項使人行無義務之事，或妨害人行使權利
    之低度行為，應為剝奪人行動自由之高度行為所吸收，不能以其目的係在使人行
    無義務之事，或妨害人行使權利，認為係觸犯刑法第三百零二條第一項及第三百
    零四條第一項之二罪名，依同法第五十五條，從一重處斷，此有最高法院二十九
    年上字第二三五九號判例可資參照。核被告戊○○、丁○○及呂榮道所為，均係
    犯刑法第三百零二條第一項之妨害自由罪。又被告等三人既自認有該自用小貨車
    之所有權，始強令告訴人簽立本票，其等在主觀上並無不法所有之意圖，已如前
    述，是公訴人謂被告等三人係犯刑法第三百四十六條第二項、第三項之罪，尚有
    未洽，起訴法條應予變更。又被告等三人與成年人綽號「黑大」、「阿龍」、「
    阿鴻」之姓名年籍不詳之男子間有犯意之聯絡，行為之分擔，均為共同正犯。爰
    審酌被告丁○○於本件犯罪中雖有參與然其並未動手毆打告訴人，且告訴人亦表
    明不願追究其刑責並對其撤回刑事告訴，及渠等三人之犯罪動機、目的、手段，
    犯罪時所受之刺激及其品性、生活狀況、智識程度、犯罪所生之損害，及犯罪後
    態度等一切情狀，各量處如主文所示之刑。並就被告丁○○所處罰金部分，諭知
    易服勞役之折算標準。至被告戊○○雖曾於八十五年間因肅清煙毒條例、麻醉藥
    品管理條例案件及八十六年間因偽造文書案件，經本院及台灣宜蘭地方法院，分
    別判處有期徒刑三年二月、三月及六月確定，於八十五年四月一日入監服刑（刑
    起日期為八十五年三月三十日），而於八十七年二月十七日交付保護管束，尚未
    執行完畢，現在執行殘餘刑，有本院被告全國前案紀錄表一份可參，自無累犯之
    問題，公訴人認係累犯，尚屬誤認，併此敘明。
三、公訴意旨另以被告等三人對告訴人所犯前揭之傷害行為，另犯有刑法第二百七十
    七條第一項之傷害罪，惟查被告丁○○對告訴人丙○○所犯之傷害犯行，業據告
    訴人於本院審理中撤回告訴，本件傷害罪依刑法第二百八十七條之規定屬告訴乃
    論，而告訴乃論之罪對於共犯之一人撤回告訴，其效力及於其他共犯，此為刑事
    訴訟法第二百三十九條所明定，是以告訴人既對共犯中之被告丁○○撤回告訴，
    對其他之共犯即被告戊○○、呂榮道亦生撤回之效力，本均為不受理之諭知，惟
    公訴人認被告等三人此部分之犯行，與前揭起訴部分具有牽連之關係，為裁判上
    一罪之關係，爰不另為不受理之諭知。
四、公訴意旨另以被告等三人，另有由戊○○恐嚇丙○○稱：要你腳筋，全家死光光
    等語，使丙○○心生畏懼之犯行，然訊據被告等三人均堅決否認有前揭恐嚇之犯
    行，且查，本件告訴人於八十八年八月五日下午五時三十分許，在警訊中均未提
    及有恐嚇之事，然其他詳細節則又指述甚詳，且與同案被告甲○○就犯案情節相
    符，可見就其事後於偵審中所指述之恐嚇乙節確存有瑕疵，再參以告訴人之所以
    簽發本票係因前曾被毆打，亦據其指述在卷，此部分尚難僅因告訴人片面之指述
    遽認被告等三人有此犯行，惟此部分被告等三人之犯行與前揭起訴部分具有實質
    上一罪之關係，爰不另為無罪之諭知，併此敘明。
據上論斷，應依刑事訴訟法第二百九十九條第一項前段、第三百條，刑法第二十八條
、第三百零二條第一項、第四十二條第二項，罰金罰鍰提高標準條例第一條前段、第
二條，判決如主文。
本案經檢察官呂理銘到庭執行職務。
中      華      民      國      八十九    年    四      月    廿一    日
                                臺灣桃園地方法院刑事第二庭
                                      法  官  吳進發
右正本證明與原本無異。
如不服本判決，應於判決送達後十日內向本院提出上訴狀( 應附繕本 )，上訴於
臺灣高等法院。
                                      書記官  陳靜娟
中      華      民      國      八十九    年    四      月   二十一   日
刑法第三百零二條（第一項）
私行拘禁或以其他非法方法，剝奪人之行動自由者，處五年以下有期徒刑、拘役或三
百元以下罰金。


司法院資訊處製作；財團法人民間司法改革基金會備份。
